【裁判字號】    90,重家上,5
【裁判日期】    920122
【裁判案由】    履行契約
【裁判全文】
臺灣高等法院臺中分院民事判決  九十年度重家上字第五號
      上  訴  人  戊○○
                  己○○
                  甲○○
                （即張菽香）
                （即張菽梅）
                  即張昇熙
                  乙○○
                  即張青玉
右當事人間履行契約事件，上訴人對於中華民國九十年八月二十四日臺灣臺中地方法
院八十九年重訴字第七四五號第一審判決提起上訴，本院判決如左：
      主      文
原判決廢棄。
被上訴人應於上訴人戊○○將附表所示(一)(二)土地應有部分移轉登記予被上訴人各七五
六分之一六同時，各將坐落台中縣大雅鄉○○○段五０－二地號、面積一六五二九平
方公尺土地應有部分七五六之八移轉登記予上訴人戊○○。
被上訴人應於上訴人己○○將附表所示(一)(二)土地應有部分移轉登記予被上訴人各七五
六分之一六同時，各將坐落台中縣大雅鄉○○○段五０－二地號、面積一六五二九平
方公尺土地應有部分七五六之八移轉登記予上訴人己○○。
被上訴人各應將坐落台中縣大雅鄉○○○段五０－二地號、面積一六五二九平方公尺
土地應有部分七五六之八移轉登記予上訴人丙○○。
被上訴人各應將坐落台中縣大雅鄉○○○段五０－二地號、面積一六五二九平方公尺
土地應有部分七五六之八移轉登記予上訴人甲○○。
被上訴人各應將坐落台中縣大雅鄉○○○段五０－二地號、面積一六五二九平方公尺
土地應有部分七五六之八移轉登記予上訴人丁○○。
第一、二審訴訟費用由被上訴人負擔。
      事實及理由
一、上訴人主張：坐落台中縣大雅鄉○○○段五０－二地號、面積一六五二九平方公
    尺土地（以下稱系爭土地）應有部分三六分之八之所有權，原為上訴人及張煌明
    之父張萬枝所有，張萬枝於民國（以下同）六十九年二月十四日死亡後，張煌明
    與上訴人均同意長孫亦應繼承一份，遂約定將系爭土地應有部分三六分之八先以
    長子張煌明名義辦理繼承登記，上訴人與張煌明並於八十四年十月二十四日訂立
    協議書（以下稱系爭協議書），約定繼承人六人願就登記張煌明名下之系爭土地
    ，在得移轉為共有時，將應有部分三六分之八各移轉七分之一（即系爭土地應有
    部分二五二分之八）予上訴人。嗣張煌明於八十五年一月二十八日死亡，由被上
    訴人於八十六年四月二日辦理系爭土地應有部分各一０八分之八之繼承登記，因
    被上訴人為張煌明之繼承人，應繼承此協議書約定之債務，而限制私有農地所有
    權移轉之土地法第三十條已於八十九年二月二日刪除，被上訴人自應依系爭協議
    書之約定履行等情，求為命被上訴人各應將系爭土地應有部分移轉登記予上訴人
    各七五六分之八之判決。
二、被上訴人則以：其等祖父張萬枝死亡後辦妥繼承登記，當時財產分配已有約定，
    自無再立系爭協議書之必要，系爭協議書自繼承登記至訂立之日相隔十四年之久
    ，其上所有人復僅蓋印而無簽名，有見證人欄位卻無見證人，以系爭土地金額高
    達新台幣八百四十四萬八千一百五十五元之情形，已違常理，況系爭協議書所附
    印鑑證明僅其中三人附印鑑證明，張煌明名義所附者申請日期更與簽訂協議書時
    間相距近一年，應非為訂立系爭協議書而為申請，其餘上訴人戊○○、己○○之
    部分係事後所申請，均不合常情。而憲兵學校就上訴人所提協議書上、印鑑證明
    書上與印鑑條上張煌明之印文以「比對顯微鏡檢驗法」及「透明片比對法」為鑑
    定結果，台中縣和平鄉戶政事務所印鑑證明上印鑑欄內張煌明之印文與協議書上
    立書人甲方欄內張煌明之印文間不能吻合，益見上訴人所提協議書係偽造。另張
    煌明曾將其所有另筆房地贈與上訴人戊○○、己○○，以作為張萬枝遺產分配時
    系爭土地由被上訴人父親張煌明取得，對上訴人戊○○、己○○所為之補貼。縱
    使上訴人系爭協議書為真，依該協議書約定，上訴人戊○○、己○○應先行移轉
    附表所示(一)(二)土地應有部分二五二分之一六予張煌明，上訴人戊○○、己○○有
    先行給付之義務，在渠等未為對待給付前，依民法第二百六十四條第一項前段規
    定，被上訴人亦得拒絕給付等語，資為抗辯。
三、上訴人主張系爭土地應有部分三六分之八之所有權，原為張萬枝所有，張萬枝於
    六十九年二月十四日死亡後，於七十年八月十四日由被上訴人之父張煌明辦理繼
    承登記而取得，嗣張煌明於八十五年一月二十八日死亡，由被上訴人於八十六年
    四月二日辦理系爭土地應有部分各一０八分之八之繼承登記等事實，有戶籍謄本
    三份、土地登記簿謄本二份在卷可證（見原審卷一八至四七頁），被上訴人對此
    亦不爭執，自堪信為真實。
四、上訴人主張被上訴人之父張煌明於八十四年十月二十四日訂立協議書，與渠等約
    定願就登記於張煌明名下之系爭土地，在得移轉為共有時，將應有部分三六分之
    八各移轉七分之一（即應有部分二五二分之八）予上訴人之事實，則為被上訴人
    所否認，並辯稱系爭協議書屬偽造等語。經查：
  (一)本院經向台中市中正地政事務所函調取，張煌明於七十五年三月間，向台中市中
    正地政事務所，辦理抵押權設定登記案件，提出之土地建築改良物登記聲請書原
    本、臺中市警察局西屯區戶政事務所印鑑證明原本、土地登記委託書原本、土地
    建築改良物抵押權設定契約書原本（影本附於本院卷一三六至一四四頁），連同
    上訴人所持有之系爭協議書原本四份，及張煌明於八十四年十月十三日所填寫之
    台中縣和平鄉非山胞住民權益促進會會員入會申請書原本，送請法務部調查局鑑
    定，經該局鑑定結果，認土地建築改良物登記聲請書原本、臺中市警察局西屯區
    戶政事務所印鑑證明原本、土地登記委託書原本、土地建築改良物抵押權設定契
    約書原本、台中縣和平鄉非山胞住民權益促進會會員入會申請書原本上張煌明印
    文與系爭協議書之張煌明印文可能出自同一印章所蓋出，有該局九十一年九月二
    日調科貳字第０九一００五六七五一０號鑑定通知書在卷可憑（見本院卷九一頁
    ）。
  (二)上訴人除提出系爭協議書外，另提出八十三年十一月十八日台中縣和平鄉戶政事
    務所印鑑證明原本（影本附原審卷一四頁），而張煌明確於八十三年十一月十八
    日填具印鑑條申請印鑑登記，有台中縣和平鄉戶政事務所函附印鑑登記書影本可
    稽（見原審卷一六一、一六二頁），該上訴人提出之印鑑證明上張煌明印文，與
    印鑑卡上張煌明之印文吻合，有憲兵學校文書檢驗鑑定書在卷可憑（見原審卷一
    九０頁）。至該檢驗鑑定書以該協議書原本之立書人甲方欄內關於張煌明之印文
    ，與印鑑卡上張煌明之印文「左邊框不吻合」、「下邊框不吻合」，認該二者印
    文不吻合（見原審卷一九０、一九三頁），惟觀諸憲兵學校所為鑑定中之不吻合
    之附圖二（原審卷一九三頁），其放大之張煌明印文不清晰，而本院送請法務部
    調查局以鑑定之系爭協議書四件，僅編號一較不清晰，其餘均清晰明確，供憲兵
    學校鑑定之系爭協議書上張煌明印文不清晰，該項比對即可能產生誤差。且印文
    有時因印泥品質不同、印泥不足、印泥垢積存、所用紙質粗細不同、或用印時之
    滑動及力道分配不同，致有印框粗細不同之結果，自難以左、下邊框未能完全吻
    合，即否定其非同一印章所蓋用。又該項鑑定僅以印鑑卡一件與系爭協議書一份
    （該份之印文不清晰，已如前述）比對鑑定，與法務部調查局以系爭協議書四件
    與前述之多項文件比對之鑑定，自以法務部調查局所為鑑定較為精確。本院認憲
    兵學校就系爭協議書與印鑑卡上張煌明之印文不能吻合之鑑定，不足採取。
  (三)系爭協議書上張煌明印文與張煌明生前使用之前開文件之印文可能出自同一印章
    所蓋出，而被上訴人經原審裁定命提出張煌明之印鑑章，以張煌明已過世五年，
    無法尋獲印章為抗辯（見原審卷一二五頁、本院卷(一)五九頁），致本院無從連同
    印章送請法務部調查局鑑定。惟參以上訴人提出系爭協議書，並附確屬真實之張
    煌明印鑑證明，倘若未經張煌明交付，上訴人如何可取得其印鑑證明書等情，足
    認系爭協議書張煌明之印文確屬真正無訛。
五、被上訴人辯稱：張煌明曾將所有另筆坐落台中縣太平市子坑三七八巷九號本國
    式加強磚造二層透天樓房，及其基地即台中縣太平市○○段四四之四八地號土地
    ，分別移轉登記予上訴人戊○○、己○○應有部分各二分之一，作為張煌明單獨
    取得系爭土地三六分之八之補貼，嗣張萬枝六十九年二月十四日死亡，於七十年
    八月十四日辦理繼承登記時，因張煌明曾將上揭透天房屋移轉給戊○○、己○○
    ，全部繼承人乃協議將張萬枝三筆遺產其中台中縣大雅鄉○○○段五０－二地號
    應有部分三六分之八均歸張煌明繼承、同段五０－五地號應有部分三六分之八及
    同段五０－七地號應有部分三六分之八，由戊○○、己○○各繼承三六分之四等
    語。惟查，依卷附之登記簿謄本記載，張煌明移轉前開房地與戊○○、己○○之
    原因發生日期係六十八年十二月十二日（見原審卷一七三至一八０頁），且於六
    十九年一月二十九日，由台中縣稅捐稽徵處填發納稅通知單，而於六十九年二月
    五日繳納贈與稅，有贈與稅繳納通知書在卷可證（見本院卷(一)三五頁），而上訴
    人及張煌明之父張萬枝係於六十九年二月十四日死亡，有戶籍謄本在卷可憑（見
    原審卷二一頁），均係張萬枝生前所為，足認張煌明生前贈與前開房地與戊○○
    、己○○，與渠等繼承張萬枝遺產之分配無關，至其原因為何，則非本件應予深
    究之問題。況張煌明認為由其一人單獨取得系爭土地應有部分，對其他繼承人不
    公平，理應補貼予其他之全體繼承人，其僅補貼戊○○、己○○，亦與事理不符
    ，是被上訴人上開抗辯，不足採取。
六、按印章由本人或有權使用人使用為常態，被人盜用為變態。文書上所蓋當事人之
    印章既為真正，倘當事人不能舉證證明其係被人盜用，依民事訴訟法第三百五十
    八條規定，該文書即應推定為真正（最高法院八十七年度台上字第七五二號判決
    參照）。本件系爭協議書上張煌明印文既為真正，已如前述，則被上訴人自應就
    其抗辯係遭他人盜蓋一節，負舉證責任。惟被上訴人未舉證證明為他人所盜用，
    則系爭協議書應推定為真正。雖被上訴人辯稱：系爭協議書上所附之印鑑證明，
    其中，戊○○於八十四年十二月十六日、己○○於八十五年二月十七日始請領印
    鑑證明，距書立協議書日期已久，又協議書既附有印鑑證明，理應立書人全體均
    應附印鑑證明，為何僅有張煌明、戊○○、己○○三人之印鑑證明？且於協議書
    之「見證人」欄為空白？而謂系爭協議書應為偽造云云，惟按當事人意思表示一
    致，契約即成立，並不以訂立書面為必要。亦不須附立書人之印鑑證明，及需有
    見證人始發生效力，自不因所附印鑑證明之請領時間及見證人欄為空白而影響契
    約之效力。況系爭協議書負移轉義務者為張煌明、戊○○、己○○三人，一般民
    間觀念均認提出印鑑證明書係代表當事人之真意，因該協議中僅有該三人有負擔
    義務，未將其餘僅有權利未負擔義務之立書人之印鑑證明附於協議書內，應符常
    情。是被上訴人以此爭執系爭協議書非真正云云，即不足取。
七、依系爭協議書第一條約定，張煌明應於得移轉為共有，將系爭土地應有部分移轉
    與上訴人各二五二分之八（見原審卷一○頁），而土地法第三十條規定「私有農
    地所有權之移轉，其承受人以能自耕者為限，並不得移轉為共有。但因繼承而移
    轉者，得為共有」，已於八十九年二月二日刪除，張煌明之權利義務由被上訴人
    繼承取得，被上訴人繼承取得應有部分各一○八之八（見原審卷二七、二九、三
    ○頁），則上訴人請求被上訴人應將系爭土地應有部分移轉與上訴人各七五六分
    之八，為有理由。原審為被上訴人敗訴之判決，即有未合。上訴論旨，指摘原判
    決不當，聲明廢棄，為有理由。又，系爭協議書第二條約定上訴人戊○○、己○
    ○應將附表所示(一)(二)土地應有部分移轉與張煌明各二五二分之一六，則上訴人戊
    ○○、己○○自應將附表所示(一)(二)土地移轉登記與被上訴人各七五六分之一六，
    被上訴人主張此部分債權與前開所負給付義務同時履行，而上訴人戊○○、己○
    ○並同意同時移轉與被上訴人（見原審卷一七一頁、本院卷(二)六頁），則被上訴
    人為同時履行之抗辯，核無不合。自應就上訴人戊○○、己○○部分為同時履行
    之諭知。兩造其餘攻擊防禦方法及舉證，經核均與判決結果不生影響，不另一一
    論列，併此敘明。
據上論斷，本件上訴為有理由，依民事訴訟法第四百五十條、第七十八條、第八十五
條第一項前段，判決如主文。
中      華      民      國    九十二    年      一      月    二十二    日
~B1民事第六庭審判長法  官  吳火川
~B2                法  官  吳惠郁
~B3                法  官  饒鴻鵬
右為正本係照原本作成。
如對本判決上訴，須於收受判決送達後二十日內向本院提出上訴書狀，其未表明上訴
理由者，應於提出上訴後二十日內向本院提出上訴理由書（須按他造人數附具繕本）
，並繳納送達用雙掛號郵票拾份（每份拾肆元）。
上訴時應提出委任律師或具有律師資格之人之委任狀；委任有律師資格者，另應附具
律師及格證書及釋明委任人與受任人有民事訴訟法第四百六十六條之一第一項但書或
第二項（詳附註）所定關係之釋明文書影本。
~B                書記官  陳三軫
中      華      民      國    九十二    年      一      月    二十三    日
附註：
民事訴訟法第四百六十六條之一（第一項、第二項）
對於第二審判決上訴，上訴人應委任律師為訴訟代理人。但上訴人或其法定代理人具
有律師資格者，不在此限。
上訴人之配偶、三親等內之血親、二親等內之姻親，或上訴人為法人、中央或地方機
關時，其所屬專任人員具有律師資格並經法院認為適當者，亦得為第三審訴訟代理人
。
                                                                        Ｈ
附表：
(一)坐落台中縣大雅鄉○○○段五０－五地號、建、面積七三三平方公尺土地，戊○○
  、己○○應有部分各三六分之四。
(二)同段五０－七地號、建、面積六六五平方公尺土地，戊○○、己○○應有部分各三
  六分之四。


司法院資訊處製作；財團法人民間司法改革基金會備份。
